臺灣高等法院刑事判決
108年度上訴字第3734號
上  訴  人  
即  被  告  林佳靜
選任辯護人  趙元昊律師
            洪鈴喻律師
上  訴  人  
即  被  告  林文祥

選任辯護人  吳尚道律師
上列上訴人因違反毒品危害防制條例案件，不服臺灣新北地方法
院於中華民國108年8月22日所為107年度訴字第952號第一審判決
（起訴案號：臺灣新北地方檢察署107年度偵字第21181號、2347
6號），提起上訴，本院判決如下：
    主  文
原判決關於林佳靜、林文祥部分均撤銷。
林佳靜共同販賣第三級毒品未遂，處有期徒刑貳年肆月。扣案如附表一所示之物均沒收。
林文祥共同販賣第三級毒品未遂，處有期徒刑貳年。扣案如附表
一所示之物均沒收。
    事  實
一、林佳靜與林文祥為姊弟關係，其二人均知愷他命（Ketamine
    ，俗稱K他命）、甲苯基乙基胺戊酮(Methyl-α-ethylaminop
    entiophenone，MEAPP ）、3,4-亞甲基雙氧苯基乙基胺戊酮
    （N-Ethylpentylone）、氯乙基卡西酮（Chloroethcathino
    ne、CEC）均屬毒品危害防制條例所定之第三級毒品，不得
    販賣，竟共同基於販賣第三級毒品以營利之犯意聯絡，於警
    員王奎元執行網路巡邏發現似有不詳賣家使用WeChat（下稱
    微信）通訊軟體販毒，遂於民國107年6月2日通過林佳靜之
    驗證，與林佳靜以暱稱「陳意涵」申請之微信帳號建立連絡
    關係後，隨即由林佳靜於107年6月5日中午12時14分許，使
    用如附表一編號3所示之行動電話上網，主動以微信私訊功
    能向王奎元傳送「需要『菸』（按為香菸之圖示，暗指愷他命
    ）。CD。貢丸湯（暗指含有毒品成分之藥錠）私我」等暗示
    毒品交易之訊息，經王奎元喬裝購毒者回覆並詢價後，佯稱
    願以新臺幣（下同）4千5百元購買愷他命3包，另以2千5百
    元購買含有毒品成分之藥錠5顆，並約定於107年6月9日晚間
    在新北市○○區○○○路0段00○0號「薇薇精品旅館」000號房內
    進行毒品交易（相關聯繫內容如附表二所示）。再由林佳靜
    使用上開行動電話，以微信通話功能與林文祥使用如附表一
    編號4所示之行動電話聯繫，指示林文祥從位於新北市○○區○
    ○路0段00巷00弄0號住處之林佳靜房間內取出毒品前往上址
    旅館交易，適林文祥有事不克前往，乃委託友人郭駿霖（前
    經判決駁回上訴）代為前往，經郭駿霖應允後，亦參與林佳
    靜、林文祥之販毒，而共同基於販賣第三級毒品以營利之犯
    意聯絡，由林文祥從上址住處之林佳靜房間內取出第三級毒
    品愷他命3包（驗餘合計淨重2.2405公克，即附表一編號1所
    示者），及含有第三級毒品甲苯基乙基胺戊酮、3,4-亞甲基
    雙氧苯基乙胺戊酮、氯乙基卡西酮成分之藥錠5顆（驗餘合
    計淨重1.3999公克，即附表一編號2所示者），交由郭駿霖
    於107年6月9日晚間11時許搭乘不知情之友人林威廷所駕駛
    之自用小客車前往交易，並由林佳靜、林文祥各自使用上開
    行動電話，以微信通話功能與郭駿霖使用如附表一編號5所
    示之行動電話聯繫，指示郭駿霖儘速前往交易地點並掌握其
    抵達時間。嗣郭駿霖於107年6月10日凌晨0時6分許，抵達上
    址旅館000號房擬進行毒品交易時，為埋伏警員當場逮捕而
    未遂，扣得如附表一編號1、2、5所示之物；再經警方循線
    於同年月11日晚間7時20分許，拘提林文祥到案，扣得如附
    表一編號4所示之物；並於同年7月3日上午11時20分許，通
    知林佳靜到案說明，主動交付扣案如附表一編號3所示之物
    ，始偵悉上情。
二、案經新北市政府警察局淡水分局移送臺灣新北地方檢察署檢
    察官偵查起訴及移送併辦。
    理  由
壹、證據能力：
　　本案認定事實所引用之證據資料（包括被告及共同被告之供
    述、證人之證述、文書證據、證物等），檢察官、被告二人
    及辯護人於本院準備程序時，均同意得作為本案之證據（見
    本院卷第127至133頁），且迄於本院言詞辯論終結前，亦均
    未聲明任何異議；復無事證顯示是公務員違背法定程序取得
    ；被告二人亦未提及於偵查或審理時，有不法取供或其他任
    何違反刑事訴訟法規定之情形，而被告二人不利於己之供述
    內容與其他證據勾稽亦相符合。從而，依刑事訴訟法第156
    條第1項、第158條之2第 1項及第158條之4之反面解釋、第1
    59條之4、第159條之5等規定，該等證據資料均有證據能力
    ，合先敘明。
貳、實體方面：
一、認定事實所憑之證據及理由：
(一)上揭事實，業據上訴人即被告林佳靜、林文祥於本院審理時
    坦承不諱（見本院卷第182頁），核與證人即共犯郭駿霖於
    偵訊時（見他3745卷第127至129頁）、證人即喬裝購毒者之
    警員王奎元於原審審理時所述大致相符（見原審卷一第218
    至233頁），且有如附表一所示之物扣案可供佐證，而附表
    一編號1、2所示之物經送鑑定結果，前者為第三級毒品愷他
    命，合計淨重2.2422公克，取樣0.0017公克鑑定用罄，驗餘
    合計淨重2.2405公克；後者為含有第三級毒品甲苯基乙基胺
    戊酮、3,4-亞甲基雙氧苯基乙胺戊酮、氯乙基卡西酮成分之
    藥錠，合計淨重1.7509公克，取樣0.3510公克鑑定用罄，驗
    餘4顆之合計淨重1.3999公克等情，有臺北榮民總醫院107年
    7月26日北榮毒鑑字第C0000000號毒品成分鑑定書存卷可證
    （見偵21181卷第29至30頁），此外並有扣押筆錄、扣押物
    品目錄表、扣案物照片（查獲郭駿霖部分，見他3745卷第77
    至81頁、97至99頁）、臺灣新北地方檢察署檢察官拘票、自
    願受搜索同意書、搜索扣押筆錄、扣押物品目錄表（查獲被
    告林文祥部分，見他3745卷第151至161頁）、扣押筆錄、扣
    押物品目錄表（查獲被告林佳靜部分，見偵23476卷第15至 
    19頁）、微信通訊畫面截圖（見他3745卷第41至60頁、285
    至291頁）、原審勘驗筆錄（見原審卷一第305頁）附卷可稽
    ，足認被告林佳靜、林文祥之自白均與事實相符。
(二)被告林佳靜於本院準備程序時雖稱扣案毒品是郭駿霖所有，
    其僅是幫郭駿霖在微信網頁刊登販毒訊息云云；而被告林文
    祥隨後亦附和林佳靜之供詞，謂當時林佳靜是叫其向郭駿霖
    拿取毒品後，持往與購毒者進行交易云云（見本院卷第127
    頁）。惟查扣案毒品之來源，是林佳靜指示林文祥從上址住
    處之林佳靜房間內取出乙情，此觀林文祥於偵訊時具結所證
    ：當天我姊（指被告林佳靜）打電話給我，說她把毒品放在
    家裡，我從我姊房間取出毒品，是我姊跟我說毒品的位置等
    語（見他3745卷第307頁）甚為明確。核與證人即共犯郭駿
    霖於偵訊時所證：毒品是林文祥交給我等語亦相吻合（見他
    3745卷第129頁）。考量林文祥為林佳靜之胞弟，彼此有至
    親關係，倘扣案毒品確與林佳靜毫無關係，林文祥豈有可能
    甘冒偽證罪責，故為不利於林佳靜之證述？倘扣案毒品本就
    已在郭駿霖之實力支配下，而非藏置在林佳靜與林文祥共同
    生活之上址住處，何以林佳靜於聯繫販毒事宜之後，不逕通
    知郭駿霖，反而需特別聯絡人在上址住處之林文祥？又何必
    由林文祥出面委託郭駿霖代為前往？均與情理有違，足見被
    告林佳靜、林文祥之上開供述為避重就輕之語。至於證人郭
    駿霖於原審審理時改口翻稱其是先看到林佳靜手機跳出有人
    需要毒品之訊息，指示林佳靜跟對方議價後，嗣從其機車車
    廂內拿取自己所有的毒品前往交易云云（見原審卷第233至2
    44頁），非但與其先前警詢及偵訊時所述矛盾，且核與林佳
    靜、林文祥二人於警詢及偵訊之供詞，及原審勘驗林佳靜與
    喬裝購毒者警員之語音對話紀錄均有不合，顯是迴護被告林
    佳靜、林文祥之詞，均不足採為有利於被告二人之認定。
(三)按共同正犯之數行為人，在合同意思範圍以內，各自分擔犯
    罪行為之一部，相互利用他人之行為，以達其犯罪目的者，
    即應對全部發生之結果，共同負責。共同正犯之成立，祇須
    具有犯意之聯絡及行為之分擔，既不問犯罪動機起於何人，
    亦不必每一階段均有參與。其意思之聯絡不限於事前有協議
    ，僅於行為當時有共同犯意之聯絡者，亦屬之。而表示之方
    法，不以明示通謀為必要，即相互間有默示之合致，亦無不
    可。且意思之聯絡，不以數人間直接發生者為限，即有間接
    之聯絡者，亦包括在內；如甲分別邀約乙、丙犯罪，雖乙、
    丙間彼此並無直接之聯絡，仍無礙共同正犯之成立。觀諸本
    案犯罪手法，係由被告林佳靜負責以微信通訊軟體與喬裝購
    毒者之警員聯繫毒品交易事宜後，再指示被告林文祥負責前
    往約定地點進行交易，適被告林文祥有事不克前往，乃委託
    郭駿霖代為前往，經郭駿霖應允後，遂由被告林文祥從林佳
    靜之房間內取出毒品，交由郭駿霖持往約定地點進行交易。
    堪認被告林佳靜、林文祥及郭駿霖三人，均係以自己犯罪之
    意思，共同參與本件販毒，各自分擔實施不可或缺之內部分
    工行為，並相互利用彼此行為，以共同達成犯罪之目的，是
    其三人有共同犯意聯絡及行為分擔，至為灼然，自應論以共
    同正犯。被告林佳靜之辯護人以扣案毒品非林佳靜所有，且
    林佳靜亦未前往交付毒品等由，認被告林佳靜或係幫助犯云
    云（見本院卷第139頁、188頁），難認可採。
(四)按愷他命（Ketamine，俗稱K他命）、甲苯基乙基胺戊酮(Me
    thyl-α-ethylaminopentiophenone，MEAPP ）、3,4-亞甲基
    雙氧苯基乙基胺戊酮（N-Ethylpentylone）、氯乙基卡西酮
    （Chloroethcathinone、CEC ）均屬毒品危害防制條例第2
    條第2項第3款所定之第三級毒品，為法律嚴禁之違禁物，凡
    轉讓予他人者，即足以構成犯罪，惟社會上仍不乏染有施用
    毒品惡習者，因有取得毒品之需求，致衍生非法地下交易活
    動，形成特殊之交易管道，而有一定之交易價值。被告林佳
    靜、林文祥均係具備通常智識程度之成年人，對於上情當無
    不知之理。考量一般交易活動本以追求獲利為常態，遑論毒
    品交易之特殊性，尤其近年來政府為杜絕毒品氾濫，莫不嚴
    厲查緝毒品犯罪，衡諸經驗法則，倘無特殊情形，賣方願意
    鋌而走險進行毒品交易，一般應係為求營利。否則，倘無利
    可圖，豈有可能甘冒犯罪遭查獲之風險，執意於取得毒品後
    ，平白無故僅按成本價量交付轉讓之理？且販賣毒品一般均
    係私密進行，交易之毒品可任意分裝增減其分量，而每次買
    賣之價量亦隨時依雙方關係之深淺、當時之資力、需求程度
    及對行情之認知等因素，機動加以調整，故販賣毒品之利得
    ，除經坦承犯行，或價量俱臻明確外，委難查得實情。是即
    便未能查悉販賣毒品之確切利得金額，但除非別有事證足認
    係按同一價量委買或轉售，而確未牟利者外，尚難執此遽認
    非法販賣之證據有所未足，致知過坦承者難辭重典，飾詞否
    認者反得僥倖。本案固未能查悉被告林佳靜、林文祥與郭駿
    霖共同販賣毒品，倘若成功可獲取之確切利得金額，惟其等
    甘冒遭查獲犯罪之風險，大費周章以上述手法共同販賣毒品
    予素昩平生之人，復無跡證堪認係按同一價量委買或轉售，
    則被告林佳靜、林文祥與郭駿霖無憚嚴刑竣罰交易毒品，衡
    情出於營利之意思，始符常情。徵諸郭駿霖於警詢時所供：
    林文祥跟我說他姊要出毒品，麻煩我送過去，叫我跟客人收
    7千元，要我回他每包愷他命1千3百元、每顆搖頭丸（指附
    表一編號2所示之藥錠）250元，剩下的就是我的跑路費等語
    （見他3745卷第17頁）。而被告林佳靜與喬裝購毒者之警員
    所約定之販毒對價，為每包愷他命1千5百元、每顆藥錠5百
    元。可見此次交易毒品，確實擬從中賺取價差利潤，並提供
    部分利潤給郭駿霖作為報酬至灼，是其等自始有營利之主觀
    犯意，尤無疑義。
(五)從而，本案事證已臻明確，被告林佳靜、林文祥之犯行均堪
    認定。被告林佳靜之辯護人聲請就扣案毒品為指紋鑑定，擬
    釐清該毒品是否與被告林佳靜有關云云（見本院卷第133頁
    ），然考量此部分事證甚明，扣案毒品迭經警員、鑑定人員
    等接觸處理，其上原始指紋殘留情況已遭破壞，況毒品上最
    後殘留何人指紋與待證事實之關連性極為薄弱，被告林佳靜
    既非親自負責交付毒品，縱如辯護人主張被告林佳靜最後未
    因接觸扣案毒品而留有指紋，亦不足為有利於被告林佳靜之
    認定，因認無調查之實益與必要，爰不予調查，附此敘明。
二、論罪科刑及撤銷改判之理由：　　
(一)核被告林佳靜、林文祥所為，均係犯毒品危害防制條例第4
    條第6項、第3項之販賣第三級毒品未遂罪。其意圖販賣而持
    有第三級毒品之行為，與販賣第三級毒品未遂間，有法條競
    合之關係，不另論罪（最高法院101年度第10次刑事庭會議
    決議參照）。就上開犯行，被告二人與郭駿霖間，有犯意聯
    絡及行為分擔，均為共同正犯。又被告二人已著手於犯罪之
    實行而不遂，為未遂犯，惡性較既遂犯為輕，爰均依刑法第
    25條第2項規定，按既遂犯之刑減輕之。
(二)按毒品危害防制條例第17條第2項規定：「犯第4條至第8條
    之罪於偵查及審判中均自白者，減輕其刑。」旨在鼓勵犯罪
    行為人之悛悔，同時使偵、審機關易於發現真實，以利毒品
    之查緝，俾收防制毒品危害之效，從而被告祇須在偵查及審
    判階段各有一次以上之自白，不論該自白係出於自動或被動
     ，暨其後是否翻異，均得認有該條項之適用，不以始終承
    認為必要。又所謂自白，係指對自己之犯罪事實全部或關乎
    構成要件之主要部分為肯定供述之意。查被告林佳靜於警詢
    時已供承其有以微信行動通訊軟體向喬裝購毒者之警員傳送
    暗示毒品交易之訊息，並進而以「貢丸湯」、「菸」等暗語
    聯繫毒品交易事宜（見偵23476卷第9頁）；被告林文祥於警
    詢及偵訊時則坦承其有依林佳靜之指示取出毒品，並交由其
    所委託之郭駿霖攜往約定地點（見他3745卷第146頁、307頁
    ），而均就其二人參與本案販毒各自分工部分之主要事實為
    肯定之供述，嗣被告二人於本院審理時並均認罪不諱，揆諸
    上開說明，應認均合於偵審自白減刑之要件，爰均依上揭毒
    品危害防制條例第17條第2項規定遞減其刑。
(三)按刑法第59條所謂「犯罪之情狀顯可憫恕」，係指裁判者審
    酌刑法第57條各款所列事項以及其他一切與犯罪有關之情狀
    之結果，認其犯罪顯可憫恕者而言。必於審酌一切之犯罪情
    狀，在客觀上顯然足以引起一般同情，認為縱予宣告法定最
    低刑度猶嫌過重者，始有其適用。此所謂法定最低度刑，固
    包括法定最低本刑；惟遇有其他法定減輕之事由者，則應係
    指適用其他法定減輕事由減輕其刑後之最低度刑而言。亦即
    ，倘被告別有法定減輕事由者，應先適用法定減輕事由減輕
    其刑後，猶認其犯罪之情狀顯可憫恕，即使科以該減輕後之
    最低度刑仍嫌過重者，始得適用刑法第59條規定酌量減輕其
    刑（最高法院100年度台上字第744號刑事判決意旨參照）。
    查毒品戕害人之身心健康至深且鉅，為我國法律所嚴禁，此
    廣為一般社會大眾周知，被告二人對此應知之甚稔，竟無視
    嚴刑竣罰及毒品之危害性，執意共同販賣毒品，且係由被告
    林佳靜利用行動通訊軟體對不認識之人兜售，幸經網路巡邏
    警員及時查獲，否則勢必嚴重危害社會風氣及國民健康，難
    認犯罪情節輕微。縱令被告二人先前均無犯罪紀錄，素行尚
    佳，本案交易毒品之數量非鉅，惡性與所謂「大盤」或「中
    盤」毒梟有別，且未實際流入市面，及辯護人所提其他犯罪
    之動機、目的、健康因素、教育程度、婚姻及家庭生活狀況
    等由，均可依刑法第57條斟酌適當刑責，不容任意輕縱。是
    被告二人所犯上開之罪，於依毒品危害防制條例第17條第2
    項、刑法25條第2項遞減其刑後，審酌一切犯罪情狀，均難
    認有何客觀上顯然足以引起一般同情、縱予宣告遞減其刑後
    之法定最低刑度猶嫌過重情事，自無適用刑法第59條再遞減
    其刑之餘地，附此敘明。
(四)原審對被告林佳靜、林文祥二人論罪科刑，固非無見。惟查
    ：被告二人於本院審理時均已認罪不諱，合於偵審自白減刑
    之要件，已見前述，原審未及審酌，致未依毒品危害防制條
    例第17條第2項規定遞減其刑，容有未洽。被告二人提起上
    訴，均爭執應依上揭規定減刑，為有理由，自應由本院將此
    部分撤銷改判之。爰審酌被告林佳靜、林文祥正值青壯，不
    思努力進取，竟無視嚴刑竣罰及毒品之危害性，執意共同販
    賣第三級毒品以營利，且係由被告林佳靜利用行動通訊軟體
    對不認識之人兜售，對於社會風氣及國民健康之危害程度不
    輕，均應予相當之制裁，惟念其二人先前均無犯罪紀錄，有
    本院被告前案紀錄表可參，素行尚佳，且本案交易毒品之數
    量非鉅，惡性與所謂「大盤」或「中盤」毒梟有別，尚未實
    際流入市面，並考量其二人犯罪之動機、目的、手段、分工
    情形、參與程度，兼衡被告林佳靜長期罹患精神疾病，有診
    斷證明及病歷資料可稽（見本院卷第193至259頁），暨被告
    二人之教育程度、工作收入情形、婚姻及家庭生活狀況（見
    本院卷第183頁）等一切情狀，分別量處如主文第二、三項
    所示之刑。又被告二人均應予相當之制裁，其中被告林佳靜
    所處之刑已逾2年，另審酌全案情節，認被告林文祥所處之
    刑，並無以暫不執行為適當之情形，均不予諭知緩刑，併此
    敘明。
三、沒收：
(一)扣案如附表一編號1、2所示之物，為本案查獲之第三級毒品
    ，為違禁物，連同其包裝袋因無法與內裝毒品完全析離，且
    無析離之實益與必要，不問屬於犯罪行為人與否，均應依刑
    法第38條第1項規定宣告沒收。至於取樣鑑驗用罄部分，既
    已滅失，毋庸宣告沒收。
(二)扣案如附表一編號3至5所示之行動電話，分別為被告林佳靜
    、林文祥及共犯郭駿霖持以聯繫本案販賣第三級毒品事宜所
    用之物，不問屬於犯罪行為人與否，均應依毒品危害防制條
    例第19條第1項規定宣告沒收。
據上論斷，應依刑事訴訟法第369條第1項前段、第364條、第299
條第1項前段，毒品危害防制條例第4條第6項、第3項、第17條第
2項、第19條第1項，刑法第11條、第28條、第25條第2項、第38
條第1項，判決如主文。
本案經檢察官林建良偵查起訴，由檢察官黃建麒到庭執行職務。
中　　華　　民　　國　　109 　年　　3 　　月　　19　　日
              　　刑事第六庭    審判長法　官  劉方慈
                                      法　官  許曉微
                                      法　官  朱嘉川
以上正本證明與原本無異。
如不服本判決，應於收受送達後20日內向本院提出上訴書狀，其
未敘述上訴之理由者並得於提起上訴後20日內向本院補提理由書
（均須按他造當事人之人數附繕本）「切勿逕送上級法院」。
                                      書記官  尤朝松
中　　華　　民　　國　　109 　年　　3 　　月　　19　　日
附錄本案論罪科刑法條全文：
毒品危害防制條例第4條
製造、運輸、販賣第一級毒品者，處死刑或無期徒刑；處無期徒
刑者，得併科新臺幣2千萬元以下罰金。
製造、運輸、販賣第二級毒品者，處無期徒刑或7年以上有期徒
刑，得併科新臺幣1千萬元以下罰金。
製造、運輸、販賣第三級毒品者，處7年以上有期徒刑，得併科
新臺幣7百萬元以下罰金。
製造、運輸、販賣第四級毒品者，處5年以上12年以下有期徒刑
，得併科新臺幣3 百萬元以下罰金。
製造、運輸、販賣專供製造或施用毒品之器具者，處1年以上7年
以下有期徒刑，得併科新臺幣1百萬元以下罰金。
前五項之未遂犯罰之。
附表一：
編號 扣案物品名 數量 備註 1 第三級毒品愷他命 參包 驗餘合計淨重貳點貳肆零伍公克 2 含有第三級毒品甲苯基乙基胺戊酮、3,4-亞甲基雙氧苯基乙胺戊酮、氯乙基卡西酮成分之藥錠 伍顆 驗餘合計淨重壹點參玖玖玖公克 3 行動電話 壹支 含門號0000000000號SIM卡壹張 4 行動電話 壹支 含門號0000000000號SIM卡壹張 5 行動電話 壹支 含門號0000000000號SIM卡壹張